【裁判字號】    92,上訴,898
【裁判日期】    920711
【裁判案由】    遺棄
【裁判全文】
臺灣高等法院高雄分院刑事判決                    九十二年度上訴字第八九八號
    上  訴  人  臺灣澎湖地方法院檢察署檢察官
    被      告  甲○○
    選任辯護人  蘇精哲律師
                徐建光律師
                許惠珠律師
右上訴人因被告遺棄案件，不服臺灣澎湖地方法院九十二年度訴字第一五號中華民國
九十二年四月十六日第一審判決（起訴案號：臺灣澎湖地方法院檢察署九十一年度偵
字第二九五號），提起上訴，本院判決如左：
      主  文
上訴駁回。
      理  由
一、公訴意旨略以：被告甲○○現為陸軍防空飛彈指揮部六○八群防管二隊中尉作戰
    官（本件案發時則為同群六六六營廿二連少尉副排長），為現役軍人。其於民國
    八十九年十二月五日上午七時十五分許，擔任同單位上兵魏同陽（因業務過失致
    死等罪，業經國防部高等軍事法院高雄分院八十一年度高判字第九十七號就業務
    過失致死部分判處有期徒刑八月、肇事遺棄部分判處有期徒刑一年，應執行有期
    徒刑一年六月確定，目前正執行中）所駕駛車牌號碼軍五─二六八二○號軍用小
    貨車之車長（車隊行駛指定帶隊官），渠等二人於駕駛上開軍用小貨車，奉命前
    往副食供應站採買連隊伙食，於返回營區途中，沿澎湖縣馬公市○○路由西向東
    方向行駛至該路二七一號前時，駕駛兵魏同陽因疏未注意車前狀況及保持二車併
    行之間隔，而與同向騎乘車牌號碼ＺＨＯ─三五六號輕型機車之騎士陳百彥發生
    擦撞，陳百彥人車倒地後，被告身為車長，依國軍汽車集用場及駕駛（行車）安
    全作業規定，負有車輛服勤時督導駕駛及行車安全之責任，明知其應監督駕駛人
    員遵守交通安全規則及行車紀律，對駕駛人作任務提示，於車輛發生肇事時，亦
    應儘速向單位報告，作必要之處理，詎其竟與肇事之駕駛兵魏同陽共同駕車逃離
    現場，對受傷陷於無自救力之陳百彥棄置不顧，因認被告涉犯刑法第二百九十四
    條第一項違背義務遺棄罪嫌云云。
二、按犯罪事實應依證據認定之，無證據不得推定其犯罪事實；又不能證明被告犯罪
    者，應諭知無罪之判決，刑事訴訟法第一百五十四條及第三百零一條第一項分別
    定有明文。次按刑法第二百九十四條第一項後段違背義務消極遺棄罪，係以純粹
    消極不作為為其構成要件，即學理上所稱「純粹不作為犯」之刑罰規範類型。本
    罪之犯罪主體，係以「依法令或契約負有扶助、養育或保護義務之人」為限，申
    言之，行為人係依法律、命令之明文規定或依契約之自願承擔意思，對於無自救
    力之人負有扶攜幫助、就養教育、或使其不受自然或不法侵害，維持安全之義務
    者，方足當之，如僅基於道義、情理或習慣上之原因，則不屬之。衡其立法意旨
    ，乃在課予依法令或契約負有扶助、養育或保護義務之人較高度之刑罰責任，倘
    其有對於應負義務且陷於無自救力之人不為扶助、養育或保護之不作為，特將之
    與積極棄置之作為（即同條第一項前段規定）為同一罪責評價（此觀刑法第二百
    九十三條之無義務遺棄罪，限於積極棄置行為始足成罪益明），準此，倘於相關
    法令或契約條款內容所載行為人是否負有上開義務未臻明確而容有疑義之際，基
    於罪刑法定主義之精神，自應採取嚴格認定予以限縮解釋，不應任予無限擴張適
    用。
三、公訴人認被告甲○○（下稱被告）涉犯違背義務之消極遺棄罪嫌，無非係以駕駛
    兵魏同陽於偵查中之供述，認被告對於被害人陳百彥因與軍車擦撞而人車倒地且
    有可能受傷等情已有知悉，則其身為車長，依據「國軍汽車集用場及駕駛（行車
    ）安全作業規定」，負有應扶助之義務，竟未停車察看將被害人送醫，顯有遺棄
    故意為其主要論據。訊據被告固供承：本件事故發生後，伊有聽到機車倒地之聲
    音且未停車察看等情，惟堅決否認有何遺棄之犯行，辯稱：因先前被害人騎乘機
    車沿路追隨軍車，且對渠等叫囂謾罵，事故發生後，渠等因害怕不敢停車，駕駛
    兵係依原來行車路線行駛離去等語；辯護意旨則以：公訴人所引據「國軍汽車集
    用場及駕駛（行車）安全作業規定」，就國軍汽車發生肇事時，車長應如何處置
    乙節，僅提及「儘速向單位報告」，並未涉及車長有何「扶助、養育或保護事故
    被害人」之義務，且應負刑法第二百九十四條第一項遺棄罪責者，應屬自身負有
    「扶助、養育或保護」之人，尚未及於有「監督」扶助責任之人，本件難認與刑
    法第二百九十四條第一項之要件相符等語資為辯護。經查：
  (一)被告原係陸軍防空飛彈指揮部六○八群六六六營廿二連少尉副排長（現為同群防
    管二隊中尉作戰官），其於八十九年十二月五日上午七時十五分許，擔任同單位
    上兵魏同陽所駕駛車牌號碼軍五─二六八二○號軍用小貨車之車長，與駕駛兵魏
    同陽奉命外出前往澎湖縣馬公市國軍副食供應站採買連隊伙食，渠等於路途中遭
    騎乘車牌號碼ＺＨＯ─三五六號輕型機車之騎士陳百彥一路跟隨軍車兩側叫罵，
    俟渠等沿澎湖縣馬公市○○路由西向東方向行駛至該路二七一號前時，因駕駛兵
    魏同陽疏未注意駕車四周狀況，且須保持其車輛與陳百彥騎乘機車之併行間隔，
    以便採取適當應變措施，致軍用貨車車身右後側不慎與陳百彥機車發生擦撞，陳
    百彥因而人車倒地，而被告雖聽聞機車倒地聲音，仍逕由駕駛兵駕車離去，嗣陳
    百彥經送醫急救後，仍因頭部遭受撞擊傷重而死亡等情，業據被告供承不諱，核
    與駕駛兵魏同陽於被訴公共危險（肇事遺棄）等案件之警偵、國防部南部地方軍
    事法院澎湖分院及國防部高等軍事法院高雄分院審理中所供情節相符，並經證人
    即現場目擊車禍之陳坤山於魏同陽公共危險案件之警偵中證稱：伊看見機車與軍
    用車為併行緊靠，軍車於碰撞前係正常行駛，而機車應係與軍車右後方車身擦撞
    致倒地等語明確（見偵查卷第九十、九一頁），且上開事實，亦經國防部高等軍
    事法院高雄分院九十一高判字第九十七號確定判決認定無訛，有該判決書可參，
    是公訴意旨認駕駛兵魏同陽因疏未注意車前狀況而發生本件車禍事故云云，尚與
    事實不符，先予敘明。
  (二)本件關於被告所擔任「車長」一職之權限與職掌，係依據「國軍汽車集用場及駕
    駛（行車）安全作業規定」之肆、一般規定之第二項「車輛服勤均應指定車長（
    車隊行駛指定帶隊官）負責督導駕駛及行車安全」規定而來，而就「車長」之職
    掌，則明文：１對駕駛人員作任務提示。２維護乘車秩序。３監督駕駛人員遵守
    交通規則及行車紀律。４監督駕駛人員完成行駛前、中、後之檢查。５車輛如發
    生肇事，儘速向單位報告。６核實簽證保一二─○一八表（核對路碼表）。７車
    輛行駛於危險道（山）路或倒車時，負責指揮（督導）駕駛行駛，必須下車指揮
    （見原審卷一一六頁所附該作業規定）。惟查：
  (1)按法規命令，係指行政機關基於法律授權，對多數不特定人民就一般事項所作抽
    象之對外發生法律效果之規定；而行政規則，係指上級機關對下級機關，或長官
    對屬官，依其權限或職權為規範機關內部秩序及運作，所為非直接對外發生法規
    範效力之一般、抽象之規定，行政程序法第一百五十條第一項、第一百五十九條
    第一項分別定有明文。二者區別即在於法規命令涉及規範適用對象自由權利之設
    限或剝奪（即法律義務），而行政規則僅為行政機關為因應組織龐大、人員眾多
    、職掌龐雜，基於運作規律化需求所頒布之命令，其效力僅對機關內部產生拘束
    力，對行政機關外部之人民及法院，並不具法之拘束力。而「國軍汽車集用場及
    駕駛（行車）安全作業規定」，開宗明義即載稱，該作業規定係依據「國軍編制
    內軍用車輛管理辦及處罰辦法」核定實施，非係依據「國軍編制內軍用車輛管理
    辦及處罰辦法」其中之任何具體條文為法律授權所制定頒布，揆諸首開說明，上
    開作業規定之性質，自屬關於國軍機關（單位）內部就車輛調派、管理及服勤等
    所應注意事項等事務分配、業務處理方式所為一般性規定之行政規則（參照行政
    程序法第一百五十九條第二項第一款），應無疑義。
  (2)依上開作業規定內容以觀，就國軍汽車發生肇事，該車長應如何處置乙節，僅敘
    及「儘速向單位報告」等字眼，隻字未涉國軍汽車倘發生車禍肇事，致人陷於無
    自救力狀態之結果時，除汽車駕駛兵外，身為帶隊軍官之車長亦有何扶助或救護
    該無自救力人之義務，且參酌「儘速向單位報告」之目的，應僅在使所屬單位知
    悉事故之發生，俾後續處理事宜得以立即進行且釐清相關人員之民、刑事及行政
    責任，當無據此即擴張解釋認車長應對車禍被害人施以救助之意，此觀道路交通
    管理處罰條例第六十二條第一項「汽車駕駛人，駕駛汽車肇事致人受傷或死亡，
    應即採取救護或其他必要措施」等規定，目的即在保護車禍被害人免於生命、身
    體危險，故駕駛人即屬依法令應負扶助、救護義務之人，益臻明確。
  (3)復細譯上開車長職掌之規範內容，雖亦載及「監督駕駛人員遵守交通規則及行車
    紀律」之規定，然要僅屬對於車長之任務為指示性說明，俾其於指揮督導駕駛兵
    時有所依憑，惟如有違反，依該作業規定屬行政規則之性質，亦僅構成懲戒或行
    政懲處之原因，而本件被告即因擔任車長職務未盡督導防範之責遭記過二次，此
    有國防部陸軍總司令部政治作戰部九十二年六月十八日邢謙字第○九二○○○四
    四一三號書函所附失職人員懲處名冊在卷可參，益徵上開作業規定要非課予車長
    於軍車肇事時，有何監督駕駛兵扶助、救護車禍被害人之法令上義務，況刑法第
    二百九十四條之犯罪主體，應為自身依法令、契約有扶助、養育或保護義務之人
    ，尚無擴及監督該他人盡義務之人，是被告雖擔任本案肇事軍用車輛之車長，然
    要非刑法第二百九十四條之犯罪主體至明。
  (三)至告訴人於本院聲請傳喚證人張成瑋，以證明本案駕駛兵魏同陽於駕車前一日，
    曾於寢室內飲酒至凌晨三時許，被告未盡監督之責阻止魏同陽駕駛軍車外出乙節
    ，經核與認定本案遺棄罪責成立與否尚無關連，尚無調查之必要，附此敘明。
四、綜上說明，上開「國軍汽車集用場及駕駛（行車）安全作業規定」，雖就車長職
    掌載有「車輛如發生肇事，儘速向單位報告」之規定，然並無具體明確載有車長
    本人對於因車禍致無自救力之被害人負有扶助救護之義務，而關於「監督駕駛人
    員遵守交通規則及監督行車紀律」之規定，則係該作業規定本其行政規則之性質
    ，對於車長任務之指示及說明，並非課予車長有何監督駕駛兵扶助、救護被害人
    之法令上義務，是被告雖擔任本案肇事軍用車輛之車長，且於駕駛兵魏同陽駕車
    肇事後，未積極指示駕駛兵停車對被害人施以救護，而消極任其駕車離去，亦僅
    為長官對部屬監督責任之違反而構成懲戒或行政懲處之原因，要與刑法第二百九
    十四條違背義務遺棄罪之犯罪主體有間，尚難遽以該罪相繩，此外，復查無其他
    積極證據足資證明被告有公訴人所指違背義務之消極遺棄罪犯行，原審因而為被
    告無罪之諭知，核無不合，檢察官循告訴人之請求上訴，除執前詞指摘原判決不
    當，復謂：被告亦應負擔刑法第二百九十四條二項之遺棄致死罪責及以不作為觸
    犯刑法第二百九十四條之業務過失致死罪云云，然被告既非刑法第二百九十四條
    之犯罪主體已如前述，自無從再論以該罪之加重結果犯處罰之餘地；又被告依上
    開「國軍汽車集用場及駕駛（行車）安全作業規定」，固應監督駕駛人遵守交通
    規則及行車紀律，然此處規定，僅屬機關內部就事務分配、業務處理方式之指示
    性說明，俾其於任務執行時有依循之基礎，並非課予其對車禍之發生有何防止之
    注意義務，亦無疏未注意之過失可言，是以，上訴意旨仍執前詞，指摘原判決不
    當，為無理由，應予駁回。
據上論斷，應依刑事訴訟法第三百六十八條，判決如主文。
本案經檢察官林應華到庭執行職務。
中      華      民      國    九十二    年      七      月    十一      日
                              臺灣高等法院高雄分院刑事第七庭
                                  審判長法官  李春昌
                                        法官  黃憲文
                                        法官  莊飛宗
右正本證明與原本無異。
檢察官如不服本判決應於收受本判決後十日內向本院提出上訴書狀，其未述上訴理
由者，並得於提起上訴後十日內向本院補提理由書狀（均須按他造當事人之人數附繕
本)「切勿逕送上級法院」。
被告不得上訴。
                                      書記官  張明賢
中     華     民     國      九十二      年      七      月     十一   日


司法院資訊處製作；財團法人民間司法改革基金會備份。
